【裁判字號】    89,重訴,745
【裁判日期】    900725
【裁判案由】    返還借款
【裁判全文】
臺灣臺北地方法院民事判決  八十九年度重訴字第七四五號
    原      告  中興商業銀行股份有限公司
    法定代理人  潘隆政
    訴訟代理人  戊○○
                己○○
    被      告  曾榮振律師  （即丙○○、丁○○之破產管理人）
                潘正雄律師  （即丙○○、丁○○之破產管理人）
                王金來會計師（即丙○○、丁○○之破產管理人）
    共      同
    訴訟代理人  董惠彬律師
    複代理人    李紅瑩       住台北市大安區○○○路○段一八０號六樓
右當事人間請求返還借款事件，本院判決如左：
    主    文
確認被告曾榮振律師（即丙○○、丁○○之破產管理人）、潘正雄律師（即丙○○、
丁○○之破產管理人）、王金來會計師（即丙○○、丁○○之破產管理人）就乙○○
對原告所負新台幣貳仟伍佰萬元，及如附表所示之利息暨違約金債務之連帶保證關係
存在。
訴訟費用由被告連帶負擔。
    事    實
甲、原告方面：
一、聲明：如主文第一項所示。
二、陳述：
（一）緣乙○○邀同丙○○、丁○○為連帶保證人，，於民國八十七年八月二十六日
      向原告借用新台幣（下同）二千五百萬元，約定利息自借款日起按年息百分之
      九點二五計算，如原告利率調整時，則願自調整日起改按原告新訂基本放款利
      率加碼年率百分之零點六五後之利率計付利息，又如逾期清償在六個月以內者
      ，按上開利率百分之十，超過六個月者，超過部份按上開利率百分之二十計付
      違約金，清償期為八十八年二月二十六日。詎屆清償期後，屢向其等催討，均
      置之不理，本利迄未清償，乃依借款及連帶保證契約之法律關係，訴請乙○○
      、丙○○、丁○○應連帶給付借款本金二千五百萬元，及如附表所示之利息、
      違約金。
（二）詎本件借款之連帶保證人丙○○、丁○○，竟於本件訴訟繫屬中之八十九年六
      月三十日遭本院以八十九年度破字第三六號裁定宣告破產，而借款人乙○○雖
      經本院於八十九年八月九日判決需給付原告借款本金二千五百萬元，及如附表
      所示之利息暨違約金確定在案，惟因原告依破產法之規定，向丙○○、丁○○
      之破產管理人曾榮振律師、潘正雄律師、王金來會計師申報債權，經伊等聲明
      異議，因而變更本件請求為確認乙○○對於於原告所負二千五百萬元及如附表
      所示之利息暨違約金債務之連帶保證關係存在。
三、證據：提出借據、授信約定書、撥證證明、報紙剪報、丙○○、丁○○破產債權
    核定表、財政部八十九年四月二十八日台財融第八九七三０八三七號函、財政部
    八十九年四月二十八日台財融第八九七三０八四三號函、財政部八十九年十月二
    十四日台財融第八九七五七九一三號函、財政部九十年四月二十六日台財融（二
    ）第九０七三七五二０號函、本院八十九年度重訴字第六八三號及八十九年度重
    訴字第四九五號民事判決等件為證。
乙、被告方面：
一、聲明：駁回原告之訴及其假執行之聲請。
二、陳述：本件乙○○之借款是否業已清償應由原告舉證，且縱使此筆借款存在，因
    連帶保證人丙○○、丁○○業經宣告破產在案，本件債務應併入破產程序處理。
丙、本院依職權調閱本院八十八年度破字第三六號宣告破產民事卷宗及本院八十九年
    度執破字第四號執行卷宗。
    理    由
一、原告起訴時，其法定代理人原為甲○○，嗣於訴訟中，法定代理人解任，由監管
    小組召集人潘隆政接任為法定代理人，業據提出原告公司聲請變更登記事項卡一
    份為證，查財政部於八十九年四月二十八日以臺財融字第八九七三○八四三號發
    函予原告：「貴行因辦理授信核貸業務有重大缺失．．．．，爰指定中央存款保
    險公司為監管人，．．．．監管期間，貴行董事及監察人職權應予停止，相關職
    權由監管人行使之」，足認財政部業已將原告銀行董事及監察人代表公司之有關
    權限（含訴訟權）一併移轉於監管人，再依銀行法第六十二條所訂定之「金融機
    構監管接管辦法」第八條第十四款關於監管人職權之規定：「其他經財政部指定
    或交辦之事項。」由該「概括條款」觀之，該款顯係例示規定，並非表示未於該
    條第一款至第十三款明列之事項，監管人即不得從事，且財政部既已停止原告銀
    行所有董事監察人職權，則若不賦予其選任之監管人得以行使董事等職權，顯無
    從持續經營公司事務，是前開財政部函提及「相關職權由監管人行使之」等語，
    可證財政部業已指定監管人代替行使原告銀行董事監察人之職權，監管人自得為
    原告之法定代理人，是監管小組之召集人潘隆政既為財政部所指定代表公司執行
    職務之自然人，依法自有代表中央存款保險公司執行原告銀行法定代理人職務之
    權限，又原告之主管機關業於八十九年十月二十四日令延長監管期間六個月，監
    管期間原告之董事、監察人職權仍予停止，相關職權仍由監管人行使之，有財政
    部函文可稽，故原告以其銀行監管小組召集人潘隆政為原告銀行之法定代理人，
    並由其聲明承受訴訟，依民事訴訟法第一百七十五條規定，即無不合，首予敘明
    。
二、又按當事人受破產之宣告者，關於破產財團之訴訟程序，在依破產法有承受訴訟
    人或破產程序終結以前當然停止，民事訴訟法第一百七十四條著有明文。再破產
    人於受破產宣告後，所有財產屬於破產財團，破產人對其財產即已失其獨自處分
    之權，如第三人對於破產人之財產上主張權利，亦須對於破產管理人為之；破產
    人因破產之宣告，對於應屬破產財團之財產喪失其管理及處分權，於破產財團之
    訴訟即無訴訟實施權，其喪失之管理及處分權既由破產管理人行之，此項訴訟自
    應以破產管理人為原告或被告，當事人始為適格( 最高法院十九年上字第二八一
    號及二十七年上字第二七四○號判例意旨參照) 。又於訴訟進行中，經法院宣告
    破產，固應中斷其訴訟程序，但如對於請求之債權非依破產程序不得行使，應申
    報債權，如於破產程序之破產管理人或其他債權人對之有異議，而需另以訴訟請
    求確定時，始得聲請由該有異議之破產管理人承受中斷之訴訟（最高法院五十六
    年度台上字第二二二八號判決意旨參照）。查丙○○、丁○○業於八十九年六月
    三十日經本院宣告破產，並選任曾榮振律師、潘正雄律師及王金來會計師為丙○○、張朝亮之破產管理人，有本院八十九年執破字第四號裁定可稽，且原告依破
    產程序申報本件債權，惟遭破產管理人異議，此為兩造不爭（見本院九十年六月
    二十日言詞辯論筆錄），是本件連帶保證之債權原告自有確認之必要，是本院依
    民事訴訟法第一百七十八條規定，裁定由破產管理人曾榮振律師、潘正雄律師、
    王金來會計師為被告丙○○、張朝亮之承受訴訟人，續行訴訟，次予敘明。
三、原告起訴原請求判決乙○○、丙○○、丁○○應連帶給付原告二千五百萬元及如
    附表所示之利息暨違約金。因乙○○部分業經本院於八十九年八月九日判決確定
    在案，此有判決書一紙附卷足憑，乃將丙○○、丁○○部分變更起訴聲明為：「
    確認被告曾榮振律師（即丙○○、丁○○之破產管理人）、潘正雄律師（即丙○○、丁○○之破產管理人）、王金來會計師（即丙○○、丁○○之破產管理人）
    就乙○○對原告所負二千五百萬元，及如附表所示之利息暨違約金債務之連帶保
    證關係存在」，核係因情事變更而以他項聲明代最初之聲明，且不甚礙被告之防
    禦及訴訟之終結，依民事訴訟法第二百五十五條第一項第三、四款及第七款規定
    ，並無不合，應予准許，亦併敘明。
四、本件原告主張：乙○○邀同丙○○、丁○○為連帶保證人，於八十七年八月二十
    六日向原告借用二千五百萬元，約定利息自借款日起按年息百分之九點二五計算
    ，如原告利率調整時，則願自調整日起改按原告新訂基本放款利率加碼年率百分
    之零點六五後之利率計付利息，又如逾期清償在六個月以內者，按上開利率百分
    之十，超過六個月者，超過部份按上開利率百分之二十計付違約金，清償期為八
    十八年二月二十六日。詎屆清償期後，屢向其等催討，均置之不理，本利迄未清
    償之事實，已據其提出借據、授信約定書等件為證，被告亦不爭執受破產宣告人
    丙○○、丁○○擔任乙○○系爭借款之連帶保證人，且乙○○就系爭借款及利息
    、違約金部分均尚未清償之情，亦經本院於八十九年八月九日判決確定在案，有
    卷附判決書足憑。雖被告辯稱：乙○○所積欠系爭借款是否業已清償應由原告負
    舉證責任云云，惟按當事人主張有利於己之事實者，就其事實有舉證之責任，民
    事訴訟法第二百七十七條前段定有明文，被告抗辯乙○○所積欠之系爭借款是否
    業已清償屬於有利於被告之事實，依上開條文及舉證責任分配原則，自應由被告
    負舉證之責，但被告迄今仍未舉證證明乙○○已清償系爭借款，是被告所辯，自
    難採信，原告主張之事實，堪採信為真。
五、從而，揆諸右揭說明，於丙○○、丁○○經法院宣告破產時，原告本依破產程序
    申報本件連帶保證債權，惟遭被告（即丙○○、丁○○之破產管理人）所異議，
    是原告就系爭保證債權自有需另訴確認之必要（最高法院五十六年度台上字第二
    二二八號判決意旨參照），是原告依民事訴訟法第二百四十七條第一項之規定，
    訴請「確認被告曾榮振律師（即丙○○、丁○○之破產管理人）、潘正雄律師（
    即丙○○、丁○○之破產管理人）、王金來會計師（即丙○○、丁○○之破產管
    理人）就乙○○對原告所負二千五百萬元，及如附表所示之利息暨違約金債務之
    連帶保證關係存在」，於法有據，應予准許。
六、結論：本件原告之訴為有理由，依民事訴訟法第八十五條第二項，判決如主文。
中      華      民      國    九十      年      七      月    二十五    日
                                 民事第三庭法      官  楊絮雲
右為正本係照原本作成
如對本判決上訴，須於判決送達後廿日內向本院提出上訴狀
中      華      民      國    九十      年      七      月     二十五   日
~B法院書記官  莊滿美


司法院資訊處製作；財團法人民間司法改革基金會備份。
